臺灣高等法院高雄分院刑事判決　　　　96年度上訴字第1008號
上　訴　人
即　被　告　甲○○
上列上訴人因業務侵占等案件，不服臺灣屏東地方法院95年度訴
字第936 號中華民國96年2 月13日第一審判決（起訴案號：臺灣
屏東地方法院檢察署95年度偵字第4083號），提起上訴，本院判
決如下：
     主  文
上訴駁回。
     事實及理由
一、本案經本院審理結果，認原審判決認事用法皆無不合，量刑
    亦屬適當，應予維持，並引用原審判決書記載之事實、證據
    及理由。
二、上訴人即被告甲○○上訴意旨以其已坦認侵占犯行，且有意
    願與被害人國泰人壽保險公司（以下簡稱國泰公司）成立和
    解，只因國泰公司開出之條件，要其第1 次先償還新臺幣（
    下同）25萬元，餘款分期給付，非其目前之經濟能力所能負
    擔，故未達成和解，並非其不願和解，指摘原判科處有期徒
    刑1年，尚嫌過重，而有未當云云。
三、然查被告所犯之業務侵占罪，其法定刑為6 月以上5 年以下
    有期徒刑，得併科3,000 元以下罰金，被告連續侵占多名保
    險客戶所繳納之保險費等款項共63萬餘元，且據國泰公司代
    理人乙○○陳稱：被告所侵占者皆係鄉下老實客戶之保險款
    項，該等客戶皆屬賺錢不易之弱勢族群，其中李茂盛係舖設
    柏油路之工人，被告不但侵占渠等之血汗錢，且減損渠等對
    國泰公司之信賴，案發迄今已有2 年，國泰公司也有給予被
    告和解之機會，然被告沒有行動，顯無和解之誠意等語，綜
    合上情，本院認原審科處被告有期徒刑1 年，尚屬適中，被
    告上訴指摘原判決量刑過重，非有理由，應予駁回。
三、據上論斷，應依刑事訴訟法第368 條、第373 條，判決如主
    文。
本案經檢察官許月雲到庭執行職務。
中　　華　　民　　國　　96　　年　　6 　　月　　5 　　日
                  刑事第四庭    審判長法  官  蕭權閔
                                      法  官  吳進寶
                                      法  官  陳吉雄
以上正本證明與原本無異。
如不服本判決應於收受本判決後10日內向本院提出上訴書狀，其
未敘述上訴理由者，並得於提起上訴後10日內向本院補提理由書
狀（均須按他造當事人之人數附繕本）「切勿逕送上級法院」。
中　　華　　民　　國　　96　　年　　6 　　月　　6 　　日
　　　　　　　　　　　　　　　　　　　書記官  梁美姿
                                                      Q
附件：
臺灣屏東地方法院刑事判決　　　　　　　 95年度訴字第936號
公　訴　人　臺灣屏東地方法院檢察署檢察官
被　　　告　甲○○
上列被告因業務侵占案件，經檢察官提起公訴（95年度偵字第40
83號），被告於本院準備程序中就被訴事實為有罪之陳述，經本
院合議庭裁定由受命法官獨任依簡式審判程序審理，判決如下：
    主  文
甲○○連續意圖為自己不法之所有，而侵占對於業務上所持有之
物，處有期徒刑壹年，保單號碼為0000000000之保險
契約內容變更〔附（追）加附約〕申請書上之要保人簽名欄內偽
造之「陳李秀花」署押壹枚沒收。
    事  實
一、甲○○自民國77年7 月26日起，任職設於屏東縣里港鄉○○
    路102 號2 樓之國泰人壽保險股份有限公司展業屏市通訊處
    、展業里港通訊處（下稱國泰人壽公司）之營業專員，負責
    招攬保險及向公司保險客戶提供收費服務、各種保險金給付
    之申請及款項轉交、保單質押貸款之申請、利息收取及代收
    還款等業務，為從事業務之人。其竟基於意圖為自己不法所
    有之概括犯意，藉由處理保險客戶相關業務事宜之機會，先
    後為下列侵占行為：
（一）於90年4 月13日前某日，在屏東縣內某處，基於偽造私文
      書之犯意，未經保險客戶陳李秀花之同意，擅自在保險契
      約內容變更〔附（追）加附約〕申請書（保單號碼為0000
      000000）上之要保人簽名欄內，偽簽陳李秀花之署押1 枚
      ，並在署押旁盜蓋陳李秀花原所交付用以處理其他保險事
      宜之印章1 次（印章未扣案），而有陳李秀花之印文1 枚
      ，持之向國泰人壽公司表示陳李秀花變更保險費繳款之方
      式，由年繳轉換為月繳，足以生損害於陳李秀花。甲○○
      並自90年4 月間起至94年4 月間止，連續5 年於每年4 月
      向陳李秀花收取年繳保險費新臺幣（下同）67,747元後（
      5 年總共收取保險費338,735 元），竟以變易持有為所有
      之意思，將款項侵占入己，惟其自90年4 月起至91年7 月
      止，仍有以陳李秀花之名義，每月向國泰人壽公司繳納月
      繳保險費5,962 元，總共繳納16期（起訴書誤載為14期，
      年繳保險費ｘ0.088 為月繳保險費，共繳納保險費95,392
      元），則甲○○侵占之保險費應計有243,343 元。
（二）於93年5 月間，因李茂盛之體檢不合格，國泰人壽公司不
      同意承保，欲將李茂盛預先支付之保險費170,000 元之支
      票交還，而甲○○竟將公司交付之上開支票，以變易持有
      為所有之意思，將該支票予以侵占入己，而未交還李茂盛
      。
（三）於94年2 月3 日，甲○○向保險客戶陳李秀花收取保單貸
      款清償款200,000 元後，旋即以變易持有為所有之意思，
      將款項侵占入己，而未繳回國泰人壽公司。
（四）於94年5 月15日，甲○○向保險客戶蔡家和收取1 期半年
      繳制續期保險費19,800元後，竟以變易持有為所有之意思
      ，將保險費侵占入己，而未繳回國泰人壽公司。
    嗣因甲○○於94年6 月離職後，國泰人壽保險公司清查保險
    客戶資料時，始查知上情，共計甲○○侵占金額達633,143
    元。
二、案經國泰人壽保險公司訴請臺灣屏東地方法院檢察署檢察官
    偵查起訴。
    理  由
一、本件被告甲○○於準備程序中先就上開犯罪事實為有罪之陳
    述，且所犯係死刑、無期徒刑、最輕本刑為3 年以上有期徒
    刑以外之罪，經本院合議庭依刑事訴訟法第273 條之1 第1
    項之規定，裁定由法官1 人獨任進行簡式審判程序，合先敘
    明。
二、上開犯罪事實，訊據被告於本院審理中坦承不諱，核與告訴
    代理人劉麗珊於偵查中指訴情節相符，並有陳李秀花之要保
    書影本、保單借款借據影本、繳別變更資料、第一次保險費
    相當額繳送金單、繳款紀錄、代繳紀錄及保費繳付聲明書，
    與李茂盛之要保書影本、預收第一次保費相當額送金單、保
    費繳付聲明書，以及蔡家和之要保書影本、國泰人壽續期保
    費送金單入帳專用存根聯、保費繳付聲明書等文件各1 份在
    卷可稽，故被告前開自白確與事實相符，應可採信。是本件
    事證明確，被告犯行堪可認定，應依法論科。
三、論罪科刑：
（一）按行為後法律有變更者，適用行為時之法律。但行為後之
      法律有利於行為人者，適用最有利於行為人之法律，刑法
      第2 條第1 項定有明文。次按刑法第2 條第1 項之規定，
      係規範行為後「法律變更」所生新舊法比較適用之準據法
      ，故被告行為後刑法條文之修正，對於被告並無有利或不
      利之情形者，即無適用修正後刑法第2 條第1 項之規定比
      較新舊法適用之問題（最高法院95年度臺上字第5589號判
      決、最高法院95年度第21次刑事庭會議決議可參）。茲因
      本件論罪科刑所適用刑法業於94年2 月2 日以華總一義字
      第09400014901 號令修正公布，並自95年7 月1 日起施行
      ，法律有下列變更，爰比較新舊法如下：
  １、按95年6 月14日經總統公布增訂，且於同年7 月1 日施行
      之刑法施行法第1 條之1 規定：「中華民國94年1 月7 日
      刑法修正施行後，刑法分則編所定罰金之貨幣單位為新臺
      幣。94 年1月7 日刑法修正時，刑法分則編未修正之條文
      定有罰金者，自94年1 月7 日刑法修正施行後，就其所定
      數額提高為30倍。但72年6 月26日至94年1 月7 日新增或
      修正之條文，就其所定數額提高為3 倍」，故自95年7 月
      1 日起，刑法第336 條第2 項之業務侵占罪，關於法定本
      刑之罰金刑部分，改以新臺幣為單位為「新臺幣90,000元
      」，惟關於罰金刑之科刑標準，修正後刑法第33條第5 款
      係規定「罰金：新臺幣1,000 元以上，以百元計」，而修
      正前同條款係規定「罰金：1 元以上」之規定，是關於罰
      金最低本刑部分，修正後之規定較不利被告，故就刑法第
      336 條第2 項之罰金刑部分，應適用修正前刑法第33條第
      5 款規定科處。
  ２、被告行為後，刑法第56條連續犯及第55條牽連犯之規定，
      已於上開新法公布刪除，並於95年7 月1 日施行，則被告
      之犯行，因行為後新法業已刪除連續犯、牽連犯之規定，
      此刪除雖非犯罪構成要件之變更，但顯已影響行為人刑罰
      之法律效果，自屬法律有變更。茲因被告先後多次業務侵
      占之犯行，依修正前刑法第56條規定僅論以1 罪，且被告
      所犯行使偽造私文書罪、業務侵占罪等2 罪，亦得依修正
      前刑法第55條牽連犯規定從一重處斷，然依修正後法律規
      定，均應論以數罪，經比較新、舊法結果，認係修正前之
      刑法第56條、第55條規定較有利被告（最高法院95年第8
      次刑事庭會議決議參照）。
  ３、本件綜合比較結果，認依修正前刑法對被告較為有利，是
      應一體適用修正前刑法即行為時刑法論處（最高法院95年
      第8次刑事庭會議決議參照）。
（二）查被告係國泰人壽公司所雇用之營業專員，負責招攬保險
      及處理保險客戶之相關保險事務，為從事業務之人，竟偽
      造陳李秀花之保險契約內容變更〔附（追）加附約〕申請
      書，擅自變更保費繳別，而將陳李秀花繳付之保險費侵占
      入己，並將業務上持有之保險費、保費退還款、保單貸款
      清償款，以變易持有為所有之意思，侵占入己，故核其所
      為，係犯刑法第216 條、第210 條之行使偽造私文書罪及
      同法第336 條第2 項之業務侵占罪。被告在保單號碼為00
      00000000之保險契約內容變更〔附（追）加附約〕申請書
      上之要保人簽名欄內偽造「陳李秀花」署押、盜用「陳李
      秀花」印章之行為，均為偽造私文書之部分行為；偽造私
      文書之低度行為，復為行使之高度行為所吸收，均不另論
      罪。其先後多次業務侵占犯行，時間緊接，方法相同，所
      犯構成要件相同之罪名，顯係基於概括犯意反覆為之，為
      連續犯，應依修正前刑法第56條規定論以1 罪，並加重其
      刑。而被告所犯行使偽造私文書罪、連續業務侵占罪等2
      罪間，有方法目的之牽連關係，應從一重論以連續業務侵
      占罪處斷。爰審酌被告素行尚佳（有卷附臺灣高等法院被
      告前案紀錄表可參），竟貪圖私利而以非法方式侵占公司
      之財物，使告訴人國泰人壽公司受有財產上損害，侵占之
      金額非微，迄今尚未與告訴人達成和解，惟犯後坦承犯行
      ，態度尚可，已有悔意等一切情狀，量處如主文所示之刑
      。保單號碼為0000000000之保險契約內容變更〔附（追）
      加附約〕申請書上之要保人簽名欄內偽造之「陳李秀花」
      署押1 枚，應依刑法第219 條之規定宣告沒收之。至被告
      在上開申請書內盜蓋「陳李秀花」之印章1 枚，為陳李秀
      花所有真正之印章，業據被告供明在卷（本院95年11月21
      日審判筆錄）；另盜蓋所生之印文1 枚，並非偽造之印章
      所致，爰均不併予諭知沒收，附此敘明。
據上論斷，應依刑事訴訟法第299 條第1 項前段、第273 條之1
第1 項，刑法第2 條第1 項前段，第56條（修正前）、第216 條
、第210 條、第336 條第2 項、第55條（修正前）、第219 條、
罰金罰鍰提高標準條例第1 條前段，判決如主文。
本案經檢察官潘國威到庭執行職務。
中    華    民    國     96   年     2    月    13    日
                      刑事第一庭  法  官  黃聖涵
以上正本證明與原本無異。
如不服本判決應於收受本判決送達後十日內向本院提出上訴書狀
，其未敘述上訴理由者，並得於提起上訴後十日內向本院補提理
由書狀（均須按他造當事人之人數附繕本）「切勿逕送上級法院
」
中　　華　　民　　國　　96　　年　　2 　　月　　27　　日
                                  書記官  蘇雅慧
附錄論罪科刑法條全文
中華民國刑法第216條
（行使偽造變造或登載不實之文書罪）
行使第210 條至第215 條之文書者，依偽造、變造文書或登載不
實事項或使登載不實事項之規定處斷。
中華民國刑法第210條
（偽造變造私文書罪）
偽造、變造私文書，足以生損害於公眾或他人者，處5 年以下有
期徒刑。
中華民國刑法第336條第2項
（業務侵占罪）
對於業務上所持有之物，犯前條第1 項之罪者，處6 月以上5 年
以下有期徒刑，得併科3 千元以下罰金。
